【裁判字號】    99,訴,1877
【裁判日期】    991104
【裁判案由】    債務人異議之訴
【裁判全文】
臺灣臺中地方法院民事判決              99年度訴字第1877號
原      告  丁○○
            丙○○
上列2人共同
訴訟代理人  盧兆民律師
複代理人    乙○○    住台中巿西區○○路○段128號2樓
被      告  甲○○    住台南市安南區○○○○路661巷23弄
                        52號
                      居台南縣永康市○○路354號
                      身分證統一編號：Ｚ000000000號
上列當事人間債務人異議之訴事件，於民國99年10月21日言詞辯
論終結，本院判決如下：
    主      文
本院民國九十九年度司執字第六二六二九號給付票款強制執行事
件之強制執行程序應予撤銷。
訴訟費用新台幣壹萬陸仟捌佰肆拾元由被告負擔。
    事實及理由
一、原告方面：
  (一)原告起訴主張被告於民國 (下同)99 年3月間，持原告2人
      於90年1月13日共同簽發，到期日92年1月13日，面額新台
      幣 (下同)160 萬元之本票乙紙 (下稱系爭本票)，向鈞院
      聲請本票裁定准予強制執行，經鈞院核發99年度司票字第
      一二六一號本票裁定確定在案。嗣被告於99年8月4日再持
      上開本票裁定與確定證明書為執行名義對原告丙○○之財
      產聲請強制執行，經鈞院民事執行處以99年度司執字第
      62629號給付票款強制執行事件受理在案。惟查：原告丙
      ○○並未在系爭本票簽名，亦未授與代理權予任何人在系
      爭本票簽名，且原告丙○○之簽名式樣與系爭本票之簽名
      式樣亦不相符，可見系爭本票上原告丙○○之簽名應屬偽
      造甚明。再原告丁○○雖曾因侵占被告經營「駪毅伴唱帶
      專門店」之應收貨款共計421525元及伴唱帶324支，並受
      臺灣臺南地方法院以92年度訴緝字第93號刑事判決判處有
      期徒刑8月確定，但原告丁○○侵占之金額與系爭本票面
      額差異甚鉅，系爭本票係被告於90年間偕同數名壯漢前往
      台中尋找原告丁○○，脅迫原告丁○○簽立系爭本票，並
      脅迫原告丁○○必須簽立其子即原告丙○○之簽名。再系
      爭本票到期日為92年1月13日，迄今已超過3年消滅時效期
      間，故系爭本票債權已罹於消滅時效，原告2人自得拒絕
      給付。爰依強制執行法第14條第2項、票據法第22條第1項
      及民法第144條第1項等規定提起債務人異議之訴，請求撤
      銷鈞院99年度司執字第62629號給付票款強制執行事件之
      強制執行程序等情。並聲明：如主文所示。
  (二)對被告抗辯之陳述：
   1、原告丁○○主張系爭本票係遭被告脅迫簽立部分，因時間
      久遠，原告丁○○已無法舉證。
   2、對被告提出原告丁○○於93年間在服刑時寫悔過書予被告
      乙事，原告丁○○不爭執。
   3、依原告丁○○之記憶，系爭本票應係93年7月出監後，再
      隔半年才與被告見面，並簽發系爭本票，且簽發系爭本票
      時，被告曾自原告丁○○身上取走18000元，事後原告丁
      ○○曾分別匯款2次共85000元予被告，迄至99年3月間被
      告聲請本票裁定前，不曾再與被告見面。
   4、本件強制執行程序係以本票裁定為執行名義，而本票債權
      既已罹於消滅時效，並經原告提出時效抗辯，則本件強制
      執行程序應已無從進行。
   5、原告希望兩造間能夠和解，即原告丁○○願以32萬元清償
      積欠被告之債務，但被告應向原告丙○○道歉，且俟原告
      取回聲請停止執行之提存擔保金後再清償32萬元。
二、被告方面：
  (一)原告丁○○於80年10月間至81年2月間受僱於被告經營之
      「駪毅伴唱帶專門店」擔任業務人員，負責接洽客戶、送
      貨及收取帳款等工作，原告丁○○在任職期間多次利用職
      務之便，將業務上持有之物及貨款佔為己有，多次累積金
      額達1、200萬元，並非原告書狀記載之421525元。又被告
      與1名員工於90年1月13日前往台中找原告丁○○協商如何
      處理債務，因原告丁○○本身不清楚共計多少金額，遂協
      議以160萬元償還，且原告丁○○當時剛出獄，並無償還
      能力，被告要求找保證人，若原告丁○○無法償還，則由
      保證人代為償還。嗣原告丁○○交付系爭本票時表示其子
      即原告丙○○授權其代簽名，並非被告找數位壯漢脅迫原
      告丁○○簽發本票。事後原告丁○○於93年間在服刑中寄
      一封悔過書予被告，表示歉意，如今卻滿口謊言。再系爭
      本票債權雖罹於時效，但不代表債權消滅，原告2人不得
      拒絕給付。
  (二)系爭本票於92年1月13日到期日後，被告曾向原告丁○○
      催討，原告丁○○曾於95年1月19日、95年1月25日各匯款
      50000元、35000元至被告帳戶內，後來聽說原告丁○○入
      監服刑，事後就沒有再找到原告丁○○。
  (三)被告不認識原告丙○○，亦從未向原告丙○○催討過本件
      債務，而原告丙○○在系爭本票之簽名是否為原告丁○○
      偽造，被告不清楚，因當時被告祇要求原告丁○○需找人
      背書而已。
  (四)原告丁○○提出和解金額32萬元過低，被告無法接受，且
      被告係依法律程序聲請強制執行，卻要求被告向原告丙○
      ○道歉，更無必要。
  (五)並聲明：原告之訴駁回。
三、兩造不爭執事項：
  (一)系爭本票之發票人「丁○○」、「丙○○」之簽名均為原
      告丁○○所為。
  (二)原告丁○○曾於受僱被告期間，因侵占被告財物經臺灣臺
      南地方法院以92年度訴緝字第93號刑事判決判處有期徒刑
      8月確定。
  (三)原告丁○○簽發系爭本票後，曾於95年1月19日、95年1月
      25日各匯款50000元、35000元，共85000元至被告帳戶。
  (四)系爭本票債權確已罹於3年消滅時效期間。
四、兩造爭執事項：
  (一)系爭本票債權既已罹於3年消滅時效期間，原告2人是否得
      拒絕給付？
  (二)原告丁○○簽發系爭本票是否確受被告脅迫所為？
  (三)原告2人依據強制執行法第14條第2項規定提起本件債務人
      異議之訴，是否有據？
五、法院之判斷：
  (一)按執行名義無確定判決同一之效力者，於執行名義成立前
      ，如有債權不成立或消滅或妨礙債權人請求之事由發生，
      債務人亦得於強制執行程序終結前提起異議之訴，強制執
      行法第14條第2項定有明文。又該條項規定，在於無實體
      上確定力之執行名義，因未經實體上權利存否之審查，債
      務人實無抗辯之機會，乃就此項執行名義成立前，所存實
      體上權利義務存否之爭執，許由債務人提起異議之訴，以
      謀救濟。即債務人就實體上權利義務之存否，在強制執行
      程序終結前，尚得提起異議之訴。倘未於該強制執行程序
      終結前加以爭執，依該執行名義所為之強制執行程序始成
      為終局之執行，以求程序之安定。準此，得依此項規定提
      起異議之訴者，應限於依非訟事件程序審查而許可對之強
      制執行之債務人，如准許拍賣抵押物、准許本票強制執行
      等可為終局執行名義之裁定所載之債務人，始足當之 (參
      見最高法院92年度台上字第2138號判決意旨)。另所謂消
      滅債權人請求之事由，係指足以使執行名義之請求權及執
      行力消滅之原因事實，如清償、提存、抵銷、免除、混同
      、債權之讓與、債務之承擔、解除條件之成就、和解契約
      之成立，或類此之情形，始足當之。至所稱妨礙債權人請
      求之事由，則係指使依執行名義所命之給付，罹於不能行
      使之障礙而言。例如同意延期清償、債務人行使同時履行
      抗辯權、消滅時效完成等事由(參見最高法院94年度台上
      字第671號判決意旨)。本件被告既持本院99年度司票字第
      1261號本票裁定為執行名義，聲請本院民事執行處對原告
      2人之財產為查封拍賣之強制執行程序，而本院民事執行
      處亦於99年8月10日核發執行命令就原告丙○○對第3人即
      訴外人中華郵政股份有限公司台中進化路郵局之存款債權
      在160萬元及執行費用12800元之範圍內予以扣押，復於99
      年8月11日發函通知地政機關即台中市中正地政事務所查
      封原告丙○○所有坐落台中市○○區○○段720地號土地
      及其上建物各情，業經本院依職權調閱99年度司執字第
      62629號給付票款強制執行事件卷宗查明無誤，是本件強
      制執行程序尚未終結，原告2人若有足以消滅或妨礙債權
      人即被告請求之事由，自得依前開法條規定提起債務人異
      議之訴甚明。
  (二)又票據上權利，對本票發票人，自到期日起算，3年間不
      行使，因時效而消滅，票據法第22條第1項前段設有規定
      。另消滅時效，自請求權可行使時起算。時效完成後，債
      務人得拒絕給付。請求權已經時效消滅，債務人仍為履行
      之給付者，不得以不知時效為理由，請求返還。民法第
      128條及第144條亦分別著有明文。本件被告執有原告2人
      簽發系爭本票之到期日為92年1月13日，被告對系爭本票
      之票據請求權自該日起即處於可行使之狀態，3年之消滅
      時效期間亦自該日起算，依前揭票據法第22條第1項規定
      ，消滅時效期間亦於95年1月12日屆滿。至原告丁○○固
      於95年1月19日及95年1月25日分別匯款50000元、35000元
      至被告帳戶，而發生請求權消滅時效完成後履行債務之表
      示，但依前揭民法第144條第2項規定，僅發生原告丁○○
      不得請求被告返還之效果而已，尚不影響系爭本票之票據
      請求權消滅時效期間已經完成之事實。從而被告遲至99年
      3月間始持系爭本票向本院聲請本票裁定准予強制執行，
      並於99年8月4日持系爭本票裁定為執行名義向本院民事執
      行處聲請對原告2人之財產強制執行，顯已逾3年之消滅時
      效期間，故被告對原告2人簽發系爭本票之票據權利已因
      3年間不行使而罹於時效，原告2人自得依民法第144條第
      1項規定為時效抗辯，並為拒絕給付。再參酌前揭最高法
      院94年度台上字第671號判決意旨，原告2人以被告執有系
      爭本票之票據請求權消滅時效期間已於95年1月12日屆滿
      ，而於系爭本票裁定之執行名義成立前，具有妨礙債權人
      即被告請求之事由，並提起本件債務人異議之訴，藉以排
      除系爭本票裁定執行名義之強制執行，洵屬有據。
六、綜上所述，被告據以聲請強制執行之執行名義即系爭本票裁
    定所示之票據請求權既已罹於消滅時效，並經原告2人為時
    效完成之抗辯，則原告依據強制執行法第14條第2項規定提
    起債務人異議之訴，訴請撤銷本院民事執行處99年度司執字
    第62629號給付票款強制執行事件之強制執行程序，為有理
    由，應予准許。
七、本件事證已臻明確，兩造其餘攻擊防禦方法及所舉證據資料
    ，核與本件判決所得心證及結果均不生影響，毋庸逐一論述
    ，附此敘明。
八、結論：本件原告之訴為有理由，依民事訴訟法第78條判決如
    主文。
中    華    民    國    99    年     11   月    4     日
                  民事第三庭    法  官  林金灶
以上正本係照原本作成。
如對本判決上訴，須於判決送達後20日內向本院提出上訴狀（須
附繕本）。
中    華    民    國    99    年     11   月    4     日
                                書記官  李國敬

司法院資訊處製作；財團法人民間司法改革基金會備份。
